臺灣基隆地方法院刑事判決　　　　　　　 96年度訴字第281號
公　訴　人　臺灣基隆地方法院檢察署檢察官
被　　　告　乙○○
指定辯護人　本院公設辯護人　甲○○
上列被告因違反毒品危害防制條例案件，經檢察官提起公訴（95
年度偵字第5773號），本院判決如下：
    主  文
乙○○共同販賣第三級毒品，處有期徒刑年陸月，犯罪所得新
臺幣萬元，沒收之，如全部或一部不能沒收時，以其財產抵償
之；又轉讓禁藥，處有期徒刑捌月。應執行有期徒刑肆年，犯罪
所得新臺幣萬元，沒收之，如全部或一部不能沒收時，以其財
產抵償之。
    事  實
一、緣乙○○與丙○○（綽號「阿偉」，所涉違反毒品危害防制
    條例案件，由檢察官另案偵辦中）係男女朋友關係，丙○○
    平日以販賣第三級毒品愷他命（Ketamine，又稱「K 他命」
    ）維生，乙○○則有施用愷他命之習性。民國95年11月23日
    ，丁○○撥打電話欲向丙○○購買愷他命50公克，雙方約定
    價金為新臺幣（下同）30,000元，嗣丙○○撥電回覆毒品已
    調到，指示丁○○前往基隆市百福社區交易，同日晚間10時
    許，丁○○駕車抵達百福社區某撞球店，因丙○○正在撞球
    ，乙○○竟與丙○○共同基於營利販賣愷他命之犯意聯絡，
    由乙○○受丙○○之指示，在撞球店門口，將重量約50公克
    之愷他命交付丁○○，並向丁○○收取30,000元之代價，旋
    將價金交給丙○○。
二、另乙○○明知MDMA（亞甲基雙氧甲基安非他命，3,4-Methyl
    enedioxymethamphetamine ，俗稱「搖頭丸」）、愷他命，
    分別係毒品危害防制條例公告列管之第二級、第三級毒品，
    其中MDMA因屬安非他命類（Amphetamine-like）藥品，亦為
    行政院衛生署公告禁止使用之藥品，屬於藥事法所規定之禁
    藥，不得持有及轉讓，竟基於接續轉讓禁藥、毒品之故意，
    先於95年11、12月間，在新竹縣新竹市○○○街116 號203
    室租屋處，先後兩次將二分之一顆MDMA及愷他命少許、四分
    之一顆MDMA及愷他命少許，無償轉讓予鄧欣怡。復承前犯意
    ，又於95年12月22日凌晨4 時許，同在上址住處，將四分之
    一顆MDMA及愷他命少許，無償轉讓予鄧欣怡。嗣於95年12月
    22日中午12時許，為警在上址住處搜索查獲（所涉施用第二
    級毒品罪嫌，由檢察官另案偵辦）；另警方於同日下午2 時
    45分許，在丁○○位於臺北市○○路296 巷15號住處查獲其
    向乙○○、丙○○購買後施用剩餘之愷他命4 包（驗餘數量
    24.112公克），而悉上情。
三、案經基隆市警察局移送臺灣基隆地方法院檢察署檢察官偵查
    起訴。
    理  由
壹、證據能力
一、按被告以外之人於偵查中向檢察官所為之陳述，除顯有不可
    信之情況者外，得為證據，刑事訴訟法第159 條之1 第2 項
    固定有明文。惟92年2 月6 日修正公布之刑事訴訟法，為保
    障被告之反對詰問權，酌採英美法之傳聞法則，被告以外之
    人於偵查中向檢察官所為之陳述，性質上屬傳聞證據，依傳
    聞法則，原無證據能力。且被告之反對詰問權，又屬憲法第
    8 條第1 項規定「非由法院依法定程序不得審問處罰」之正
    當法律程序所保障之基本人權及第16條所保障之基本訴訟權
    ，不容任意剝奪。故此法條所稱「得為證據」者，應解釋為
    檢察官訊問被告以外之人之程序，已給被告或其辯護人對該
    被告以外之人行詰問之機會，而無顯不可信之情況，或該被
    告以外之人於審判中到場作證，並給被告或其辯護人對其行
    詰問之機會，但其於審判中之陳述與偵查中向檢察官所為陳
    述不一致，而偵查中向檢察官所為陳述無顯不可信之情況，
    或該被告以外之人因死亡或身心障礙或所在不明或滯留國外
    而無法於審判期日到庭陳述之傳喚不能情形者為限，始得例
    外容許之，以確保被告之反對詰問權。本案證人丙○○、丁○○於檢察官偵查中之結證，被告乙○○雖否認有證據能力
    ，然該二名證人業經本院傳喚到庭作證，並給予被告、辯護
    人對證人進行詰問之機會，其於審判中之陳述與偵查中向檢
    察官所為陳述不一致（詳如後述），因其二人於偵查中均經
    具結後證述，且查無違法取證之情事，另偵查當時之外部附
    隨環境、條件均未見有何顯不可信之情況，依上開說明，均
    得為本案證據。
二、又被告以外之人於司法警察官或司法警察調查中所為之陳述
    ，與審判中不符時，其先前之陳述具有較可信之特別情況，
    且為證明犯罪事實存否所必要者，依刑事訴訟法第159 條之
    2 規定，得為證據。查證人丙○○、丁○○於警詢之陳述，
    被告雖否認有證據能力，然該二名證人業經本院傳喚到庭作
    證，並給予被告、辯護人對證人進行詰問之機會，其於審判
    中之陳述與警詢所為陳述不一致（詳如後述），而警詢陳述
    之環境未見外力干擾，亦查無違法取證情事，顯具有較可信
    之特別情況，另上開審判外陳述乃證明犯罪之待證事實存在
    所不可或缺者，依上開說明，亦得為本案證據。
三、另被告以外之人於審判外之陳述，經當事人於審判程序同意
    作為證據，法院審酌該言詞陳述或書面陳述作成時之情況，
    認為適當者，亦得為證據；當事人、代理人或辯護人於法院
    調查證據時，知有刑事訴訟法第159 條第1 項不得為證據之
    情形，而未於言詞辯論終結前聲明異議者，視為有前項之同
    意，同法第159 條之5 定有明文。本件證人鄧欣怡於警詢、
    檢察官偵查中之證述，經本院於審判程序提示予被告、辯護
    人，並告以內容要旨，被告、辯護人均表示無意見，且未聲
    明異議，本院審酌相關言詞陳述作成時之情況，認為適當，
    依前揭法條意旨，得援為本案證據。
貳、實體方面
一、訊據被告對事實欄二所示無償轉讓MDMA、愷他命予鄧欣怡之
    事實坦承不諱，核與證人鄧欣怡於警詢證述（第5773號偵查
    卷第48、49頁）、檢察官偵查中結證（同上偵查卷第55、56
    頁參照）情節相符，足認上開任意性自白應與事實相符，堪
    可採信。
二、被告雖矢口否認有販賣第三級毒品愷他命之犯行，辯稱當天
    丁○○到撞球店找丙○○，丙○○因為在打撞球，要其與丁○○到撞球店外由「阿弟」駕駛之車輛內，由「阿弟」直將
    將愷他命交給丁○○，丁○○則將30,000元經由其交給「阿
    弟」，當時不知道在交易毒品，後來聽丙○○提起才知道云
    云。然查：
    (一)被告雖於本院審理中否認販賣愷他命之犯行，然其前於
        警詢中陳稱：「阿得（指丁○○）來新竹市○○○街
        116 號203 室時，我沒有拿Ｋ他命給他，但我有一次跟
        阿偉（指丙○○）到（基）隆市百福社區一間撞球店時
        ，因阿偉在打撞球，所以阿偉叫我拿Ｋ他命給他，阿得
        就拿新臺幣3 萬元給我，然後他就走了」（第5773號偵
        查卷第14頁參照），嗣於檢察官偵查中陳稱：「當時是
        丙○○交給我50公克Ｋ他命，叫我拿去交給丁○○，並
        向丁○○收3 萬元，我是依丙○○交待去做的，不是我
        在賣，是丙○○在賣，我只是當忙拿而已，當是丙○○
        有說是Ｋ他命，我也知道是Ｋ他命」、「因為我之前也
        有用過Ｋ他命，所以知道我當時拿的東西是Ｋ他命」（
        同上偵查卷第35、60頁參照），又於本院訊問（檢察官
        聲請羈押）時供稱其知道丙○○在販賣Ｋ他命，平時收
        入係販毒所得，是丙○○要其將Ｋ他命交給丁○○（第
        5773號偵查卷第62頁參照）等語，顯已自白其明知丙○○平日以販賣愷他命維生，95年11月23日當晚丁○○要
        向丙○○購買愷他命，由其負責將愷他命交給丁○○，
        並收取30,000元之價金，則被告應係基於共同販賣之意
        思而參與毒品販賣構成要件之實行，故其於本院翻異辯
        稱不知道當時在交易毒品云云，顯無可採。
    (二)丙○○雖於本院審理中否認與被告共同販賣愷他命，證
        稱其當天係與丁○○合資60,000元要購買愷他命100 公
        克，由其負責打電話與「阿弟」聯絡，再請丁○○前來
        基隆百福社區撞球店與「阿弟」交易，由「阿弟」直接
        將愷他命交給丁○○，因為自己沒有錢，所以丁○○先
        拿30,000元向「阿弟」購得愷他命50公克（96年5 月28
        日審判筆錄參照）云云，然其前於警詢中陳稱丁○○於
        95年11月23日晚間所交付之30 ,000 元係歸還先前所欠
        款項，與購買毒品無關（第493 號偵查卷(一)第69頁參照
        ），嗣於檢察官偵查中先稱95年11月23日與丁○○每人
        集資15,000元，向「阿弟」購買50公克愷他命，後來當
        晚10時許，「阿弟」在撞球店附近交給伊50公克愷他命
        ，伊告訴丁○○愷他命在外面車上，然後請乙○○轉交
        給丁○○（第493 號偵查卷(一)第79、80頁參照），嗣後
        時而供稱丁○○欠伊30,000元，伊幫丁○○向「阿弟」
        買愷他命，由丁○○先出錢，時又改稱伊與丁○○集資
        購買愷他命，甚至證稱其先向「阿弟」購入愷他命，當
        時有告訴被告要將愷他命賣給丁○○，後來自己在打撞
        球，所以將愷他命交給被告，被告再交給丁○○並收取
        代價30,000元，然後被告再將30,000元交給伊，因為伊
        與丁○○為好朋友，所以沒有從中賺取利潤（第1074號
        偵查卷第30頁參照），前後供（證）述內容明顯歧異，
        且互有矛盾，是否係為求脫罪所為之不實證述，即待研
        求。
    (三)證人丁○○固於本院審理中證稱其係打電話請丙○○幫
        忙找愷他命，後來丙○○要其前往基隆市百福社區撞球
        店，因丙○○在打撞球，要其找被告拿愷他命，其將
        30,000元交給被告，被告帶其前往撞球店外一輛小客車
        內，駕駛是一名不認識之男子，該男子將愷他命交給被
        告，被告再將毒品轉交給其收受云云，惟於警詢中陳稱
        「我開我自己的車（8F-4976 紅色喜美），丙○○則開
        他自己的車，車號我沒有記，但我記得是銀色的BMW 四
        門車，我到的時候丙○○已經到了，而且在撞球間內打
        球，我進入該撞球間上完廁所走出撞球間外時，丙○○
        的女友琪琪（即乙○○）就拿了50克的Ｋ他命給我，而
        我就將3 萬元交給他後就走了」（第5773號偵查卷第20
        頁參照）等語，與審判中之結證內容明顯不符，參以丁○○於檢察官偵查中陳稱：「（你跟丙○○如何買毒品
        ？）都是他親自交給我的，百福社區那次是乙○○交給
        我的」（第5773號偵查卷第34頁參照），並結證稱向丙○○購買Ｋ他命之時間為95年11月23日晚間10時許（同
        上偵查卷第39頁參照）等語，何以丁○○在本案起訴前
        從未提及交易毒品當時尚有另一名男子在場，被告、丙○○在警詢時亦未提及「阿弟」之人，卻於本院審理時
        異口同聲表示愷他命係由「阿弟」交給丁○○？此顯與
        常情不符。且依丁○○之證述，無一提及當天係與丙○○合資購買愷他命之情，顯見丙○○所稱欠款代墊、集
        資購買等情，均屬不實，應係彼等相互掩飾販賣毒品犯
        行之不實飾詞，無可憑信。
    (四)又丙○○、丁○○於檢察官偵查中結證稱警方在丁○○
        住處查扣之Ｋ他命就是丙○○於95年11月23日，在基隆
        市百福社區交給丁○○之物（第493 號偵查卷(一)第127
        頁參照），而警方在案外人丁○○住處查扣之白色結晶
        性粉末4 包（驗餘數量14.959公克、9.153 公克，合計
        24.112公克），鑑驗結果均檢出愷他命（Ketamine）成
        分，有偵查卷附行政院衛生署管制藥品管理局96年1 月
        17日管檢字第0960000235號鑑定書可稽。綜上所陳，被
        告上開不知情、僅為單純轉交毒品之辯解，明顯不實。
        本案事證明確，被告犯行堪可認定。應依法論科。
三、論罪科刑
    (一)查MDMA（亞甲基雙氧甲基安非他命，3,4-Methylenedio
        xymethamphetamine）、 愷他命（Ketamine）分別係毒
        品危害防制條例第2 條第2 項經行政院公告列管之第二
        級、第三級毒品；其中MDMA屬安非他命類（Amphetamin
        e-like）藥品，而安非他命類藥品，前經行政院衛生署
        75年7 月11日衛署藥字第597627號公告，為有效管理安
        非他命類藥品與其衍生物之鹽類及其製劑，重申公告禁
        止使用，而認屬於藥事法規之禁藥，是以，MDMA不僅屬
        毒品危害防制條例所規定之第二級毒品，亦屬於藥事法
        所規定之禁藥，殆無疑義。至於愷他命係列屬管制藥品
        管理條例第3 條所稱之第三級管制藥品，此有行政院衛
        生署95年8 月8 日衛署藥字第0950030765號函暨所附附
        件（即上述公告影本）存卷可稽，且因未經行政院衛生
        署公告禁止使用，僅屬管制藥品（意指經申請主管機關
        核可，始得使用之藥品），尚非屬藥事法所規定之禁藥
        。
    (二)又藥事法第83條第1 項係於93年4 月21日修正公布，同
        年月23日施行，為毒品危害防制條例之後法。毒品之範
        圍尚包括影響精神物質與其製品。而藥事之管理，亦非
        僅止於藥品之管理。再毒品未必係經公告之禁藥，禁藥
        亦未必為毒品。毒品危害防制條例與藥事法二者，並無
        必然之特別法與普通法關係。故除有轉讓之毒品達毒品
        危害防制條例第8 條第6 項之一定數量，經依法加重後
        之法定刑較藥事法第83條第1 項之法定刑為重之情形外
        ，因藥事法第83條第1 項為後法，且為重法，應優先適
        用藥事法處罰。
    (三)核被告所為，係犯毒品危害防制條例第4 條第3 項販賣
        第三級毒品（事實欄一部分）、第8 條第3 項轉讓第三
        級毒品以及藥事法第83條第1 項轉讓禁藥等罪（事實欄
        二部分）。公訴意旨認轉讓MDMA部分應成立毒品危害防
        制條例第8 條第2 項轉讓第二級毒品罪，容有未洽，惟
        因起訴之基本原因事實相同，爰依法變更起訴法條。被
        告與丙○○就事實欄一所示販賣第三級毒品犯行間，有
        犯意聯絡及行為分擔，應論以共同正犯。
    (四)又犯罪係由行為人以單一行為接續進行，縱令在犯罪完
        畢以前，其各個舉動已與該罪之構成要件相符，但在行
        為人主觀上，各個舉動不過為其犯罪行為之一部分，在
        刑法評價上，應合為包括之一行為論以接續犯。本案被
        告於密切接近之時、地，三度無償轉讓毒品、禁藥予鄧
        欣怡，各行為之獨立性極為薄弱，依一般社會健全觀念
        ，在時間差距上，難以強行分開，在刑法評價上，應視
        為數個舉動之接續施行，合為包括之一行為予以評價，
        為接續犯；又被告以一接續行為同時轉讓毒品、禁藥，
        為想像競合犯，應從一重論以藥事法第83條第1 項轉讓
        禁藥罪（依刑法第55條但書，不得科以較輕罪名所定最
        輕本刑以下之刑）。被告所犯上開販賣第三級毒品、轉
        讓禁藥等二罪，犯意各別，罪名不同，應予分論併罰。
    (五)又毒品危害防制條例第8 條第6 項明定：「轉讓毒品達
        一定數量者，加重其刑至二分之一，其標準由行政院定
        之」，行政院據此於93年1 月7 日訂定發布「轉讓持有
        毒品加重其刑之數量標準」，其中第2 條規定：轉讓第
        三級毒品淨重達20公克以上，加重其刑至二分之一。本
        案依被告、鄧欣怡之供（證）述，被告無償轉讓之愷他
        命數量甚少，因無積極證據足以證明轉讓數量達20公克
        以上，依「罪證有疑，利歸被告」原則，應認被告轉讓
        第三級毒品之數量未逾上開數量標準，特此敘明。
    (六)按犯罪之情狀顯可憫恕，認科以最低度刑仍嫌過重者，
        得酌量減輕，刑法第59條定有明文。本案並無證據顯示
        被告平日係以販毒營生，本次係因與丙○○係男女朋友
        關係，故與丁○○進行交易而交付毒品並收取價金，交
        易毒品之數量僅約50公克，且扣除成本後之獲利非鉅，
        犯罪情狀顯可憫恕，縱令依毒品危害防制條例第4 條第
        3 項判處法定最低刑度有期徒刑5 年，猶嫌過重，爰就
        販賣第三級毒品部分依法減輕其刑。
    (七)本院審酌被告並無重大不良素行（卷附臺灣高等法院被
        告前案紀錄表參照），其販賣毒品牟利、無償轉讓禁藥
        、毒品等行為，直接助長毒品之流通，嚴重影響國民健
        康安全，惟慮其販賣、轉讓毒品之數量與販賣獲利之金
        額非鉅，犯後坦承部分犯行之態度暨共犯結構所處地位
        等一切情狀，量處如主文所示之刑，並定其應執行之刑
        。
    (八)按犯毒品危害防制條例第4 條至第9 條、第12條、第13
        條或第14條第1 項、第2 項之罪者，其供犯罪所用或因
        犯罪所得之財物均沒收之，如全部或一部不能沒收時，
        追徵其價額或以其財產抵償之，毒品危害防制條例第19
        條第1 項定有明文。倘犯罪所得之金錢為新臺幣時，因
        其本身即為我國現行貨幣價值之表示，不發生追徵其價
        額之問題。本案被告與丙○○共同販賣愷他命之所得為
        新臺幣30,000元，依上開說明，應依法宣告沒收，如全
        部或一部不能沒收時，以其財產抵償之。至被告無償轉
        讓毒品予鄧欣怡部分，因無犯罪所得，尚無宣告沒收之
        問題。
    (九)至被告在新竹市○○○街116 號203 室租屋處為警查獲
        之安非他命、大麻、K 他命、吸食器等物，核與本件犯
        罪無關，被告亦否認為其所有之物，尚無在本案宣告沒
        收之依據。另警方在丁○○位於臺北市○○路296 巷15
        號住處查獲之第三級毒品愷他命4 包（驗餘數量14.959
        公克、9.153 公克，合計24.112公克），雖係被告與丙○○共同販賣所交付之毒品，然【毒品危害防制條例第
        2 條第2 項規定，毒品依其成癮性、濫用性及對社會危
        害性分為四級，並就製造、運輸、販賣、意圖販賣而持
        有、以非法方法使人施用、引誘他人施用及轉讓不同品
        項之毒品等行為，分別定其處罰。至施用或持有第三、
        四級毒品，因其可罰性較低，故未設處罰之規定，僅就
        施用及持有第一、二級毒品科以刑罰。惟鑑於第三、四
        級毒品均係管制藥品，特於同條例第11條之1 明定無正
        當理由，不得擅自持有；第18條第1 項後段復規定查獲
        之第三、四級毒品，無正當理由而擅自持有者，沒入銷
        燬之。從而，依同條例第18條第1 項後段應沒入銷燬之
        毒品，專指查獲施用、持有第三、四級毒品而言；倘係
        查獲製造、運輸、販賣、意圖販賣而持有、以非法方法
        使人施用、引誘他人施用或轉讓第三、四級毒品，既屬
        同條例相關法條明文規定處罰之犯罪行為，即非該條項
        應依行政程序沒入銷燬之範圍。又同條例第19條第1 項
        所定「供犯罪所用或因犯罪所得之物」，係指犯第4 條
        至第9 條、第12條、第13條或第14條第1 項、第2 項之
        罪所用或所得之物，不包括毒品本身在內，是尚不得援
        用此項規定為第三、四級毒品之沒收依據。以犯第4 條
        第3 項販賣第三級毒品罪為例，第三級毒品本身為其販
        賣之標的，非屬供「販賣第三級毒品所用之物」；必係
        遂行販賣該毒品使用之物，始屬「供犯罪（犯第4 條第
        3 項之販賣第三級毒品罪）所用之物」，其理至明。又
        同條例對於查獲之製造、運輸、販賣、意圖販賣而持有
        、以非法方法使人施用、引誘他人施用及轉讓第三、四
        級毒品之沒收，並無特別規定，如其行為已構成犯罪，
        則該毒品即屬不受法律保護之違禁物，應回歸刑法之適
        用，依刑法第38條第1 項第1 款之規定沒收之】（最高
        法院95年度臺上字第5252號判決意旨參照），上開愷他
        命依法非屬被告供「販賣第三級毒品所用之物」，尚無
        依毒品危害防制條例第19條第1 項宣告沒收之依據。又
        上開愷他命雖為違禁物，然是否屬違禁物本應依持有之
        人、持有之原因而個別論斷之，故上開愷他命應於丁○○所涉犯之案件中加以處理，併此敘明。
據上論斷，應依刑事訴訟法第299 條第1 項前段、第300 條，毒
品危害防制條例第4 條第3 項、第8 條第3 項、第19條第1 項，
藥事法第83條第1 項，刑法第11條前段、第28條、第55條、第59
條、第51條第5 款，判決如主文。
本案經檢察官戊○○到庭執行職務。
中　　華　　民　　國　　96　　年　　6 　　月　　11　　日
                  刑事第四庭審判長法  官  陳志祥
                                  法  官  邰婉玲
                                  法  官  楊皓清
以上正本證明與原本無異。
如不服本判決應於收受本判決後10日內向本院提出上訴書狀，其
未敘述上訴理由者，並得於提起上訴後10日內向本院補提理由書
狀（均須按他造當事人之人數附繕本。）「切勿逕送上級法院」
中　　華　　民　　國　　96　　年　　6 　　月　　11　　日
                                  書記官  盧鏡合
附錄論罪法條：
毒品危害防制條例第4 條第3 項
製造、運輸、販賣第三級毒品者，處5 年以上有期徒刑，得併科
新臺幣5 百萬元以下罰金。
毒品危害防制條例第第8 條第3 項
轉讓第三級毒品者，處3 年以下有期徒刑，得併科新臺幣30萬元
以下罰金。
藥事法第83條第1 項
明知為偽藥或禁藥，而販賣、供應、調劑、運送、寄藏、牙保、
轉讓或意圖販賣而陳列者，處7 年以下有期徒刑，得併科新臺幣
5 百萬元以下罰金。
